【裁判字號】    89,上易,408
【裁判日期】    900131
【裁判案由】    損害賠償
【裁判全文】
台灣高等法院民事判決  八十九年度上易字第四○八號
    上  訴  人  甲○○
    被  上訴人  建明汽車客運股份有限公司
                          設台北市○○路五三四號四樓
    法定代理人  黃竹發    住同.
    被  上訴人  乙○○    住新.
    共      同
    訴訟代理人  莊永隆    住台北市○○○路○段一六九號
右當事人間請求損害賠償事件，上訴人對於中華民國八十九年五月三十一日台灣台北
地方法院八十九年度訴字第一一九九號第一審判決提起上訴，本院判決如左：
    主    文
原判決關於駁回上訴人後開第二項之訴部分，並訴訟費用  (除確定部分外)之裁判廢
棄。被上訴人應再連帶給付上訴人新台幣伍萬貳仟貳佰零元，及自民國八十九年二
月十五日起至清償日止，按週年利率百分之五計算之利息。
其餘上訴駁回。
第一、二審訴訟費用（除確定部分外）, 由被上訴人連帶負擔十分之一，餘由上訴人
負擔。
    事    實
甲、上訴人方面：
一、聲明：
    （一）原判決就駁回上訴人訴之聲明第二項部分廢棄。
    （二）被上訴人應連帶給付上訴人新台幣（下同）五十四萬六千零二十九元。
二、陳述：除與原判決記載相同者外，補稱略以：
（一）上訴人於原審所提出之起訴狀、準備書狀，均以民法第一百八十四條第一項前
      段規定做為請求權基礎，訴訟標的為侵權行為損害賠償請求權，上訴人並提出
      相片、被上訴人乙○○出具之切結書等證據，做為被上訴人乙○○於執行職務
      期間，不法侵害上訴人權利之證據。上訴人並不知悉上開切結書屬和解性質之
      單據，主觀上僅將該切結書認為係被上訴人乙○○承認自己於執行職務期間，
      對上訴人造成侵權行為，應負損害賠償責任之依據。上訴人於民國八十九年二
      月三日起訴時已提出切結書做為被上訴人乙○○侵權行為之證據，在原審同年
      四月十九日言詞辯論期日，上訴人係提示該切結書做為證據，並非就切結書部
      分為訴之追加。至原審八十九年五月二十四日言詞辯論期日時，上訴人僅再度
      說明係依侵權行為之法律關係請求損害賠償，但並未表明就被上訴人乙○○和
      解契約部分加以撤回。詎原審未依民事訴訟法第一百九十九條、第一百九十九
      條之一規定，於上訴人得主張數項法律關係有不明瞭或不完足時，曉諭上訴人
      補充，亦未於審理時發問，使上訴人有聲明證據或為其他必要陳述之機會。尤
      有甚者，上訴人並未表明任何撤回該切結書之意思，原審在未行使闡明權之情
      形下，即遽然將上訴人單純之陳述當作訴之撤回，使上訴人生失權之效果，實
      有違民事訴訟法保障當事人程序利益之法理，對上訴人造成突襲性裁判。
（二）上訴人於車禍發生後，曾二度發函催告被上訴人定期洽商解決問題，催告函內
      雖均要求被上訴人賠償修復費用若干，但上訴人之真意係在表明回復原狀所需
      之費用，並非一定要被上訴人賠償金錢，原審未斟酌上訴人之真意，即主觀上
      認定上訴人未先請求回復原狀，於法不合，顯有誤會。
（三）被上訴人稱車禍之所以發生係由於上訴人驟然減速、變換車道，慌亂中無法應
      變所致云云，並非事實，且被上訴人所提出之相片，並非事故發生當時之路況
      ，不足為對上訴人不利之認定。再者，上訴人如係自己違規造成車禍，被上訴
      人乙○○何須承認過失而願負賠償責任，其大可向前往現場處理之警員要求鑑
      定肇事責任，是被上訴人所辯，顯屬不實。
三、證據：除援用原審所提出之證據外，另聲請訊問證人即油罐車駕駛姚玉山。
乙、被上訴人方面：
一、聲明：上訴駁回。
二、陳述：除與原判決記載相同者外，補稱略以：
（一）本件車禍之發生，係因上訴人違反高速公路交通管制規則第十條、第十一條規
      定，行駛至交流道出口時，始驟然減速，從中線車道急速變換到外側車道，但
      由於此時後方油罐車已經到達，上訴人無法開下交流道，慌亂中緊急煞車而釀
      成車禍，上訴人就車禍之發生有過失甚明。反之，上訴人無法證明被上訴人乙
      ○○就車禍之發生有過失，被上訴人自不負損害賠償責任。
（二）上訴人之車輛僅表面板金受損，損害非常輕微，且該車為七十九年出廠之老舊
      車輛，剩餘價值無幾，上訴人卻主張五十四萬六千零二十九元之高額賠償，復
      未扣除必要之零件折舊部分，其請求顯不合理。況上訴人所提出者，乃汽車修
      理廠所出具之估價單，不能做為上訴人確實受有前揭金額損害之證明。
（三）被上訴人建明汽車客運股份有限公司（下稱建明公司）所有，車號ＡＨ七四六
      號營業用遊覽車亦因該次車禍受損，被上訴人建明公司除支出修理費二十萬六
      千元外，尚蒙受營業損失十萬八千元，合計損失三十一萬四千元，被上訴人建
      明公司主張以此數額與上訴人所請求之金額抵銷。
三、證據：除援用原審所提出之證據外，另提出相片十二幀，並聲請鑑定本件肇事責
    任歸屬及上訴人車輛損害程度。
    理    由
一、兩造爭執要旨
    本件上訴人於原審起訴主張：伊於民國八十八年十一月二十二日，駕駛克萊斯勒
    朝代型自用小客車，行經國道中山高速公路欲下中壢交流道時，因被上訴人建明
    汽車客運股份有限公司（下稱建明公司）之受僱人即被上訴人乙○○所駕駛之飛
    狗巴士超速又未保持前後車安全距離，而自後撞擊伊車，致伊追撞位於右前方之
    油罐車，伊車因而損壞無法行駛，爰依民法侵權行為之法律關係，請求經估價之
    修復費用新台幣（下同）五十二萬二千零二十九元，拖吊費用六千元，及自車禍
    發生之翌日起至提起本件訴訟之日止，每日五百元計算，合計三萬元之計程車費
    ，暨前述總金額之法定遲延利息。被上訴人建明公司抗辯稱本件車禍係因上訴人
    驟然變換車道並緊急煞車，違反後車信賴原則，上訴人應負主要過失責任，不能
    專苛於被上訴人。且本件車禍過失責任既尚不明確，則上訴人汽車修理費用應待
    肇事責任鑑定後始能認定應由何人負擔。又上訴人自行估價之修理費用未扣除折
    舊，顯然過高，上訴人請求計程車費用，亦未舉出任何證據以實其說等語；被上
    訴人乙○○則以其係因緊急煞車始撞到上訴人，上訴人於事故發生後亦離開現場
    等語置辯。
二、得心證理由
（一）兩造不爭執部分
      上訴人主張其駕駛自用小客車行經國道中山高速公路中壢交流道出口時，遭被
      上訴人建明公司之受僱人即被上訴人乙○○所駕駛之飛狗巴士自後撞擊，汽車
      外殼扭曲變形，無法駕駛，因而支出拖吊費六千元之事實，業據其提出相片四
      幀、車輛服務簽認單為證，且為被上訴人所不爭執，自堪信為真實。
（二）本件兩造所爭執者，在於系爭車禍是否因被上訴人乙○○之過失所致，此涉及
      被上訴人對上訴人所受損害應否負連帶賠償之責；如被上訴人應負連帶賠償之
      責，則上訴人得否不請求被上訴人回復原狀，而逕主張汽車修復費用之金錢賠
      償；及上訴人所受之損害究為若干；另上訴人對系爭車禍之發生是否與有過失
      ，被上訴人能否主張過失相抵或以其受損害數額與之抵銷。
（三）被上訴人是否應對上訴人所受損害連帶負賠償責任
  １、按因故意或過失，不法侵害他人之權利者，負損害賠償責任；又受僱人因執行
      職務，不法侵害他人之權利者，由僱用人與行為人連帶負損害賠償責任，民法
      第一百八十四條第一項前段、第一百八十八條第一項前段定有明文。
  ２、本件車禍之發生時間，迄今已一年餘，因當時前往現場處理之警員，並未製作
      道路交通事故調查表、現場圖、筆錄等可供判斷責任歸屬之文書，而本院依被
      上訴人建明公司聲請，函送台灣省桃園縣區車輛行車事故鑑定委員會鑑定之結
      果，亦因欠缺道路交通事故調查報告表與被上訴人乙○○之筆錄，致肇事情形
      不明，難以鑑定。是該項證據方法，即難為被上訴人有利之證據，合先說明。
      而本院審酌兩造所提出之證據，經查：被上訴人乙○○於車禍發生時，曾當場
      出立一書據予上訴人，上載「乙○○與甲○○於年月日在高速公路㎞
      處發生擦撞，乙○○願全額賠償甲○○修理費用，以此為據」。由次上開書據
      僅載明被上訴人乙○○願「全額賠償」，並未明確表明被上訴人乙○○究應賠
      償上訴人多少金額，復未約定上訴人拋棄其他權利等情觀之，本院核該書據之
      性質並非屬和解契約，而係被上訴人乙○○就其自己過失責任之單純承認。另
      證人即油罐車駕駛姚玉山於本院審理時證稱：「我將車子開到旁邊交流道的砸
      道，我和轎車上的司機（指上訴人）也都下車，過了一會兒，遊覽車司機（指
      被上訴人乙○○）過來看到我們時，連聲說對不起，他看完兩部車後，認為我
      油箱旁的護欄受損，就賠我一千元」等語，徵諸被上訴人乙○○於車禍發生後
      ，立即向證人及上訴人道歉，且主動表示予以賠償等情，是以本件車禍發生原
      因，應係出於被上訴人乙○○之過失，未依道路交通安全規則第九十四條第一
      項規定，與前車保持隨時可以煞停之距離，至見到上訴人變換車道，緊急煞車
      不及所致。被上訴人乙○○因過失不法侵害上訴人之權利，依法應對上訴人之
      損害負賠償責任。且被上訴人乙○○係於執行職務時對上訴人造成侵權行為，
      自應由僱用人即被上訴人建明公司與之負連帶賠償責任。
（四）承上所述，被上訴人既對上訴人之損害應負連帶賠償責任，則其次所應討論者
      ，在於上訴人得否不請求被上訴人回復原狀，而逕主張汽車修復費用之金錢賠
      償：
  １、按負損害賠償責任者，除法律另有規定或契約另有訂定外，應回復他方損害發
      生前之原狀；第一項情形，債權人得請求支付回復原狀所必要之費用，以代回
      復原狀，民法第二百十三條第一項、第三項定有明文。蓋因回復原狀，若必由
      債務人為之，對被害人有時可能緩不濟急，或不能符合被害人之意願，為期合
      乎實際需要，並使被害人獲得更周密之保障，民法債編修正時遂增設該第三項
      規定，使被害人得請求支付回復原狀所必要之費用，以代回復原狀。同時，於
      民法債編施行法第十二條規定：修正之民法第二百十三條第三項之規定，於民
      法債編修正施行前因負損害賠償責任而應回復原狀者，亦適用之，使民法第二
      百十三條第三項規定，具有溯及既往之效力。
  ２、被上訴人對上訴人之損害既應連帶負損害賠償責任，上訴人依民法第二百十三
      條第一項、第三項及民法債編施行法第十二條規定，自得選擇請求被上訴人回
      復原狀或支付回復原狀所必要之費用。上訴人於原審起訴主張被上訴人應就汽
      車修復費用負連帶賠償責任，其意即在請求被上訴人連帶支付回復原狀所必要
      之費用，於法有據。原審未予斟酌，即以上訴人未先請求回復原狀，逕自主張
      修復費用之金錢賠償，於法不合，而予以駁回此部分之請求，尚有未洽。
（五）上訴人所得請求賠償之金額：
  １、汽車修復費用五十二萬二千零二十九元部分：
      上訴人主張其車因本件車禍致車殼、零件受損，該部分汰換共需五十二萬二千
      零二十九元之事實，有聯鑫汽車有限公司出具之估價單七紙附卷可稽，應堪信
      為真實。惟上訴人之汽車係於七十九年出廠，於車禍發生時已使用九年餘，應
      扣除此部分之折舊，始為合理。依財政部八十七年一月十五日台財稅字第八七
      ００００四七二號函令發佈之固定資產耐用年數表第二類第三項規定，非運輸
      業用客車之耐用年數為五年，雖上訴人之自用小客車車齡已逾五年，然不能謂
      全無剩餘價值。本院參考財政部四十五年七月三十一日台（四五）財字第四一
      八０號函令發佈之固定資產折舊率表，認上訴人所有之自用小客車，扣除折舊
      後，應以新車價格之一成計算其殘值為適當。從而，上訴人所得請求之汽車修
      復費用，應為五萬二千二百零三元（計算公式：522029×0.1＝52202.9，元以
      下四捨五入）。逾此數額所為之汽車修復費用請求，為無理由，應予駁回。
  ２、計程車費三萬元部分：
      上訴人另主張其在汽車送修期間，無交通工具，上班往返均以計程車代步，每
      日以五百元計算，合計支出計程車費三萬元。惟查：上訴人就此項費用支出，
      並無提出任何單據以供證明，是上訴人是否確實受有計程車費三萬元之損害，
      已屬有疑。況上訴人並未因本件車禍受有何肢體上之傷害，核其選擇之交通工
      具即所主張之計程車車資，顯非必要，況尚有其他交通工具者，如公車、捷運
      等大眾運輸工具可資代替，上訴人未具體陳明與舉證選擇計程車代步之必要性
      ，就此部分言，不能認與本件侵權行為有何因果關聯，其請求即屬無據，應予
      駁回。
  ３、拖吊費用部分：
      本件上訴人主張其為拖吊車輛，支出六千元之費用一節，該部分為被上訴人建
      明公司及乙○○於原審所不爭執，應認為真正。上訴人此部分之主張為有理由
      ，應予准許。
（六）至於上訴人主張為過失相抵或以被上訴人所受損害金額與之抵銷之抗辯言。但
      按當事人主張有利於己之事實者，就其事實有舉證之責任，民事訴訟法第二百
      七十七條前段定有明文，此為舉證責任之原則。被上訴人建明公司雖辯稱係因
      上訴人驟然變換車道，緊急煞車始釀成本件車禍，上訴人應負主要之過失責任
      等語，但並未提出任何證據以實其說，況本件依上開過失責任歸屬說明，其過
      失責任在於被上訴人乙○○。因此上訴人建明公司主張其所有營業用遊覽車亦
      因本件車禍受損，除支出修理費二十萬六千元外，尚蒙受營業損失十萬八千元
      ，合計損失三十一萬四千元，主張以此數額與上訴人所請求之金額抵銷等語，
      即屬無據。
三、綜上所述，上訴人本於侵權行為之法律關係，請求上訴人給付汽車修復費用五萬
    二千二百零三元，及拖吊費六千元及自起訴狀繕本送達之翌日即八十九年二月十
    五日起至清償日止，按週年利率百分之五計算之利息，為有理由，應予准許。逾
    此部分所為之請求，為無理由，應予駁回。原審就上開應准許部分，僅命被上訴
    人連帶賠償上訴人新台幣六千元及其利息，而駁回上訴人其餘之請求（即五萬二
    千二百零三元及其利息），尚有未洽，上訴意旨求予廢棄改判，在此範圍內為有
    理由，爰由本院予以廢棄改判如主文第二項所示。至上訴人之請求不應准許部分
    ，原判決為上訴人敗訴之判決，並駁回其假執行之聲請，經核於法並無不合，上
    訴意旨求予廢棄改判，為無理由，應駁回其上訴。
四、據上論結，本件上訴為一部有理由，一部無理由，依民事訴訟法第四百五十條、
    第四百四十九條第一項、第七十九條前段，判決如主文。
中      華      民      國    九十      年      一      月    三十一    日
                                  臺灣高等法院民事第九庭
                                      審判長法  官  吳  謙  仁
                                            法  官  蘇  瑞  華
                                            法  官  魏  大  喨
右正本係照原本作成。
不得上訴。
中      華      民      國    九十      年      二      月      一      日
                                            書記官  黃  美  玉


司法院資訊處製作；財團法人民間司法改革基金會備份。
